最高法院刑事判決　　　　　　　　　　　　　　　八十七年度台上字第二三四九號
　　上　訴　人　戊○○　男
　　　　　　　　己○○　男
　　　　　　　　庚○○　男
　　　　　　　　丁○○　男
　　　　　　　　子○○　男
　　　　　　　　丙○○　女
　　　　　　　　辛○○　男
　　　　　　　　癸○○　男
　　　　　　　　壬○○　男
　　　　　　　　甲○○　男
右上訴人等因違反銀行法案件，不服台灣高等法院中華民國八十七年二月十七日第二
審更審判決（八十六年度重上更(三)字第四六號，起訴案號：台灣台北地方法院檢察署
七十八年度偵字第一一九八○、一六九五八、一二一八○、一二五七八、一二九六八
、一五七六一、一六三二八號、七十九年度偵字第六○三、一四五八、三三一八號）
，提起上訴，本院判決如左：
    主  文
原判決關於戊○○、己○○、庚○○、丁○○、子○○、丙○○、辛○○、癸○○、
壬○○、甲○○部分撤銷，發回台灣高等法院。
    理  由
本件原判決撤銷第一審判決改判認上訴人戊○○、己○○、庚○○、丁○○、丙○○
、癸○○、壬○○、甲○○想像競合犯修正前銀行法第一百二十五條第二項、第一項
，行為時公司法第十五條第三項之罪。上訴人子○○、辛○○牽連及想像競合犯修正
前銀行法第一百二十五條第二項、第一項，行為時公司法第十五條第三項，刑法第二
百十六條、第二百十條之罪，均從一重論處上訴人等共同法人之行為負責人，違反非
銀行不得經營收受存款業務之規定罪刑。對上訴人等另涉犯詐欺取財、違反稅捐稽徵
法以及子○○、丙○○復涉犯偽造文書、侵占部分，犯罪不能證明，惟檢察官認與判
處罪刑部分，有方法結果之牽連關係或為連續犯，以裁判上一罪起訴，故不另為無罪
之諭知，固非無見。惟查：(一)本件原判決列載之被告為子○○、丙○○、辛○○、癸
○○、壬○○、吳源雄、李從文、徐雅娟、丁○○、甲○○、王其傑、庚○○、戊○
○、王水群、己○○等「十五」人，而被告乙○○、葉蕙華並不在本判決之範圍內，
在判決中亦無乙○○、葉蕙華之犯罪事實及判處罪刑之記載。惟在判決理由五中竟謂
：「公訴意旨另以被告子○○等『十七』人詐騙投資大眾……觸犯刑法第三百三十九
條第一項之罪，被告等『十七』人於給付投資人利息時，均未依規定扣繳稅款，認其
等亦犯有稅捐稽徵法第四十二條第一項之罪……上開部分犯行不能證明，惟與前開有
罪部分有方法結果之牽連……不另為無罪之諭知」，尚難認為適法。(二)辛○○於原審
稱：「我是在飛僑公司當總務助理……九張票是總經理叫我去解約，我並不知銀行
也有票，行員叫我寫名字，我就隨便寫上別人的名字，是我自己隨興寫的，並沒人
授意」（見上更(一)卷三四七頁背面第三行以次）。子○○於本院前審之上訴理由狀中
亦稱：「辛○○所以以葉淑芸等九人名義申購九張票，乃因其購買票之當時，受
第一銀行建國分行人員之請求，而隨興書寫姓名……此業經該行承辦人員於第一審結
證在卷」（見本院年台上字第六二一號卷第七十九頁正面第七行以次）。原判決對
此有利子○○之證言，未說明不採之理由，已嫌理由未備。(三)原判決理由欄記載：「
（吸收存款金額）故本院認為應以被告在本院前審及本審審理所供承之數額一一九億
三千四百六十萬元（新台幣下同）為實在」（見原判決第七頁背面第八、九行）與事
實欄記載：「先後吸收存款金額計達一百十九億三千四百萬元」（見原判決第四頁背
面第七行）自相矛盾。(四)第二審審判長於審判期日除命上訴人陳述上訴要旨外，並準
用第一審審判程序訊問被告及調查證據，倘未踐行此項程序即命辯論終結予以判決，
自屬違背法令。本件核閱原審審判筆錄，審判長命上訴人陳述上訴要旨後，並未依刑
事訴訟法第二百八十七條之規定，就被訴事實訊問上訴人即命辯論終結予以判決，其
踐行程序亦難謂合。(五)本件大部分存款均由飛僑建設股份有限公司出具借據，有告訴
人林蔡美鳳、汪若蘭、己○○、陳淑娟、劉涇儂、賴阿敏、張建怡、徐福清及共同被
告王水群提出之借據影本附卷可稽（見偵三三一五號卷三－二五頁、五四三五號卷八
－十頁、七一七一號卷一五－二一頁、八○八六號卷十五－三八頁、七九五九號卷四
四－五六頁、四七三七號卷三五－五五頁、台上一八五二號卷十九－七○、二二四－
二二九、二四八－二五○、二六六－二八七、二九三－三四○頁、台上六○三九號卷
二一七－二三五頁），與原判決認定借款人（吸金人）為環僑投資股份有限公司不符
，上訴人等上訴意旨指摘原判決為違法，非無理由，應認仍有發回更審之原因。
據上論結，應依刑事訴訟法第三百九十七條、第四百零一條，判決如主文。
中      華      民      國    八十七    年      七      月      九      日
                              最高法院刑事第五庭
                                  審判長法官  陳  錫  奎
                                        法官  王  德  雲
                                        法官  洪  清  江
                                        法官  吳  昆  仁
                                        法官  李  伯  道
      右正本證明與原本無異
                                              書  記  官
中      華      民      國    八十七    年      七      月     十五     日
                                                                      Ａ
